【裁判字號】    97,勞上,4
【裁判日期】    970905
【裁判案由】    給付補償費
【裁判全文】
臺灣高等法院高雄分院民事判決           97年度勞上字第4號
上  訴  人  戊○○
            己○○
共      同
訴訟代理人  陳清和律師
被上訴人    林家鉌（原名林家正）
            丁○○
            丙○○
兼上列1人
法定代理人  乙○○(原名李季樺)
                      住同上
共      同
訴訟代理人  凌進源律師
上列當事人間請求給付補償費等事件，上訴人對於民國96年12月
31日臺灣高雄地方法院95年度勞訴字第105 號第一審判決提起上
訴，本院於97年8 月26日言詞辯論終結，判決如下：
    主  文
原判決關於命上訴人連帶給付林家鉌、丁○○、丙○○各超過新
台幣貳拾伍萬元本息部分；命上訴人連帶給付乙○○超過新台幣
陸拾貳萬參仟貳佰元本息部分，及該部分假執行之宣告，暨訴訟
費用之裁判均廢棄。
上開廢棄部分，被上訴人在第一審之訴及其假執行之聲請均駁回
。
其餘上訴駁回。
第一、二審訴訟費用由上訴人連帶負擔十分之四，餘由被上訴人
負擔。
    事實及理由
一、被上訴人起訴主張：(一)上訴人於民國95年8 月間，在高雄縣
    大寮鄉○○村○○路225 號前方二人共有之土地上，合夥興
    建鐵皮房屋（下稱系爭鐵皮屋），而共同僱用林清男搭建鐵
    皮屋，約定每日工資新台幣（下同）2500元。林清男於同年
    月29日上午10時30分許，在安裝系爭鐵皮屋C 型鋼樑作業時
    ，墬落地面致頭部受傷而死亡。乙○○（原名李季樺）為林
    清男之妻，林家鉌（原名林家正）、丁○○、丙○○為林清
    男之子女，應由上訴人依勞動基準法第59條第4 款之規定，
    給付5 個月工資之喪葬費37萬5000元及40個月工資之死亡補
    償300 萬元。惟經被上訴人向高雄縣勞工局申請勞資爭議調
    解，上訴人仍拒不給付而調解不成立。爰依勞動基準法第59
    條第4 款之規定，先位請求上訴人給付被上訴人337 萬5000
    元，及自起訴狀繕本送達翌日起至清償日止，按年息5%計算
    之法定遲延利息，暨陳明願供擔保聲請准予宣告假執行。(二)
    如認本件無勞動基準法第59條規定之適用，則上訴人既為林
    清男之雇主，依民法第483 條之1 之規定，於受僱人林清男
    服勞務，其生命、身體、健康有受危害之虞者，應按其情形
    為必要之預防，亦即應於建築場所設置防止危害之安全設備
    ，如防護帶、安全帽等，竟違反此對於林清男之保護義務，
    未設置任何安全設備，致林清男在安裝系爭鐵皮屋C 型鋼樑
    作業時，墬落地面，頭部受傷不治死亡，就林清男之死亡，
    為有違反保護他人之法律之過失。應依民法第184 條第2 項
    、第185 條、第192 條、194 條之規定，連帶賠償乙○○所
    受損害，包括支出喪葬費用24萬6400元、扶養費136 萬5677
    元及精神慰撫金100 萬元，及連帶賠償林家鉌、丁○○、丙
    ○○精神慰撫金各50萬元。爰依備位請求上訴人連帶給付乙
    ○○261 萬2077元；連帶給付林家鉌、丁○○、丙○○各50
    萬元，及均自訴狀繕本送達翌日起至清償日止，按年息5%計
    算之法定遲延利息，暨陳明願供擔保聲請准予宣告假執行。
二、上訴人則以：(一)伊原係合資委由訴外人葉庭寬承攬興建系爭
    鐵皮屋，因葉庭寬一再拖延，未完成後續工程，乃分別找人
    估價，預計比價之後評估是否與葉庭寬終止契約，另行發包
    承攬。而由戊○○找訴外人新橙企業有限公司（下稱新橙公
    司）估價，己○○則經由訴外人甲○○介紹，請林清男前來
    估價。林清男係至現場進行實測估價時，即發生意外，其尚
    未提出估價單，伊亦因未經比價，未終止與葉庭寬間之承攬
    契約，故不可能將後續工程交與林清男承攬或施作，亦無約
    定工資，與林清男間並無僱傭關係存在。(二)再者，勞動基準
    法所稱之雇主，依同法第2 條第2 款之定義，係指僱用勞工
    之事業主、事業經營之負責人，或代表事業主處理有關勞工
    事務之人；同法第3 條第3 項前段所稱「本法適用於一切勞
    雇關係，係指同條第1 、2 項規定之行業範圍，非泛指一切
    勞動工作者。伊均非上開定義之雇主，亦非專業經營營造業
    ，自無勞動基準法第59條規定之適用。(三)己○○僅請甲○○
    找人來估價，縱甲○○因誤會而找林清男前來施工，不能認
    為己○○與林清男間已成立僱傭關係，而戊○○就此並不知
    情，更無從成立僱傭關係。又伊非專營營造業，無工安防護
    常識及專業，而林清男為專門搭建鐵皮屋之師傅，自行僱請
    劉清海施工，理當擁有該專門行業別之安全知能，不能由伊
    負民法第483 條之1 提供必要預防之義務，從而，伊亦不構
    成同法第184 條第2 項、第185 條之共同侵權行為。(四)如認
    被上訴人之請求有理由，同意乙○○已支出殯葬必要費用24
    萬6400元，惟否認乙○○不能維持生活而需由林清男扶養，
    且被上訴人請求之精神慰撫金均過高。又被上訴人之請求，
    應扣除林清男以職業工會之自營勞工身份加入勞工保險，經
    被上訴人自勞工保險局領得之9 萬4750元喪葬津貼及75萬
    8000元遺屬津貼等語，資為抗辯。
三、原審判決上訴人應給付被上訴人337 萬5000元本息，並為附
    條件准、免假執行之判決。上訴人聲明不服，求為判決：(一)
    原審判決廢棄，(二)上開廢棄部分，被上訴人在第一審之訴及
    假執行之聲請均駁回；被上訴人則求為判決：上訴駁回。
四、兩造不爭執及爭執事項：
  (一)兩造就下列事項並不爭執，並有行政院勞工委員會南區勞動
    檢查所（下稱南區檢查所）函附檢查報告書、戶籍謄本、勞
    工保險局函、支出明細等在卷可憑，堪認為真實（原審卷36
    至42頁、164 至166 頁，本院卷92頁）：
  1.林清男於95年8 月29日上午10時30分許，在上訴人共同起造
    之系爭鐵皮屋內，發生墬落事件而死亡。
  2.乙○○為林清男之妻，林家鉌、丁○○、丙○○為林清男之
    子女。
  3.林清男係以無固定雇主之勞工，加入高雄縣營建土木職業工
    會投保，並因上開墬落死亡事件，由乙○○提出林清男職業
    傷害「本人死亡」之勞保給付請求，經勞工保險局依勞工保
    險條例第64條之規定，於95年11月2 日一次發給45個月之死
    亡給付，含9 萬4750元喪葬津貼及75萬8000元遺屬津貼，共
    計85萬2750元。
  4.如認被上訴人備位主張之事實有理由，同意乙○○已支出殯
    葬必要費用24萬6400元。
  (二)兩造爭執事項為：
  1.林清男是否受僱於戊○○及己○○2 人興建系爭鐵皮屋？其
    工資如何計算？
  2.若林清男係受僱於戊○○及己○○2 人興建系爭鐵皮屋，則
    戊○○與己○○2 人是否為適用勞動基準法之「雇主」，而
    應依勞動基準法第59條第4 款之規定，給付5 個月工資之喪
    葬費及40個月工資之死亡補償？
  3.若戊○○與己○○2 人非勞動基準法規定之「雇主」，是否
    有民法第483 條之1 僱用人對受僱人之保護義務？是否違反
    該義務而應依民法第184 條第2 項、第185 條之規定，對被
    上訴人負侵權行為損害賠償責任？
  4.被上訴人得請求上訴人給付之金額各為若干？
五、茲就兩造爭執事項判斷如下：
  (一)上訴人否認與林清男間有僱傭關係存在，並以上揭情詞置辯
    。經查：據證人甲○○證稱：己○○打電話給我，說要蓋鐵
    皮屋，叫我找一些工人去做工，不是承包工程；我和林清男
    都是做散工的師傅，有做才有錢，因為我有在做工，所以就
    告訴林清男讓他去做（原審卷第67、68頁）；己○○說有鐵
    皮屋的搭建工程要收尾，要我介紹工人去收尾，因為林清男
    說會搭建鐵皮屋，我也看過他搭建自己家裡的鐵皮屋，就問
    他是否要做，他同意後，就由他與己○○連絡，後來我與己
    ○○一起泡茶時，己○○提到林清男有去做（本院卷132 至
    134 頁），及證人劉清海證稱：林清男找我一起去搭建系爭
    鐵皮屋，是做別人沒有做完的部分，林清男說他工資是2500
    元，我是2000元，由己○○帶我們到現場，戊○○有在現場
    ，95年8 月26日開始做，27日星期日休息，28日有做，29日
    發生意外；現場工地有鋼鐵、氧氣等材料，是業主的，戊○
    ○有說是之前的承包商留下來的，吊車是業主叫的，司機是
    劉明；事故發生時是要吊鋼樑，正要把鋼材吊上去就發生意
    外（原審卷第69至73頁），復據南區檢查所調查災害發生經
    過後，於檢查報告書記載：地主與林清男間無承攬關係，係
    由地主提供興建鐵皮屋所有鋼材材料之方式，僱請林清男，
    再透過林清男叫劉清海一起進場施工，雙方口頭約定林清男
    每工作日工資2500元實作實算，劉清海每工作日工資2000元
    實作實算；災害發生當時，林清男、劉清海、吊車司機正進
    行安裝Ｃ型鋼樑作業；吊車係地主戊○○以1 天6500 元 叫
    來協助施工等語（原審卷37至38頁），參以戊○○陳稱：原
    來找葉廷寬做，後來做一做就停了；是己○○叫林清男來工
    地工作，8 月26日、28日、29日我都有在工地，但29日我有
    提前離開，也有看到劉清海在現場做工；工資是己○○和他
    們說的，我不清楚（原審卷第72至73頁），即已自認林清男
    係經己○○邀約始至現場工作，且和劉清海確實已在現場施
    工至第3 天，及證人即高雄縣橋頭鄉松德村村長陳文凱證稱
    ：事故發生後，辦喪事期間，戊○○有拿1 萬5000元給乙○
    ○，乙○○要我轉交劉清海工錢6000元；林清男1 天工資
    2500元，3 天7500元，劉清海1 天2000元，3 天是6000元，
    劉明1 天1500元的工資，2 天3000元，總數還差1500元，後
    來戊○○來處理本件事故時，當面再交1500元給乙○○，說
    要給劉明的工資（原審卷第122 至123 頁），及搭建鐵皮屋
    的工資係上訴人平均分擔等情，堪認上訴人確係以按日計酬
    之方式，以每日2500元實作實算之代價，共同僱用林清男興
    建系爭鐵皮屋，雙方應成立僱傭關係。至於上訴人與葉庭寬
    間之承攬契約是否已經終止，並不影響上訴人實際僱用林清
    男施工之事實，上訴人辯稱：僅在估價評估階段云云，核無
    足採。
  (二)按勞動基準法所稱之雇主，依同法第2 條第2 款之規定，謂
    僱用勞工之事業主、事業經營之負責人或代表事業主處理有
    關勞工事務之人。己○○於系爭事故發生時，已退休而無職
    業，戊○○則從事清潔用品之商業買賣，2 人係要在所共有
    之空地上興建鐵皮屋而僱請林清男，經南區檢查所調查載明
    於上揭檢查報告書（原審卷37頁），即其2 人均非專業經營
    營造業者，就僱請林清男興建系爭鐵皮屋之行為，自不屬於
    勞動基準法所稱之事業主或事業經營之負責人，而非同法所
    稱之雇主，故無勞動基準法第59條第4 款之補償義務規定之
    適用。而林清男發生系爭事故，因其有投保勞工保險，固經
    南區檢查所認定災害類別為勞工保險條例之職業災害，並經
    勞工保險局依勞工保險條例第64條之規定，按平均月投保薪
    資計付喪葬津貼5 個月、遺屬津貼40個月（原審卷37頁、42
    頁），惟究非得據以認定上訴人應依勞動基準法規定負其僱
    用人責任。
  (三)次按民法第483 條之1 規定，受僱人服勞務，其生命、身體
    、健康有受危害之虞者，僱用人應按其情形為必要之預防。
    又違反保護他人之法律，致生損害於他人者，負賠償責任；
    數人共同不法侵害他人之權利者，連帶負損害賠償責任，不
    能知其中孰為加害人者，亦同。民法第184 條第2 項前段、
    第185 條第1 項分別定有明文。經查，系爭事故發生時，林
    清男係站立在系爭鐵皮屋南邊由地面算起第5 支已安裝固定
    之Ｃ型鋼樑靠東側上，距地面5公 尺，林清男未戴安全帽、
    安全帶，鐵皮屋屋頂水平樑下方未舖設安全網；於準備與站
    在西側之劉清海一起將吊車吊起之9 公尺長Ｃ型鋼再往上安
    裝固定時，不慎墜落，頭部撞及地面，傷重死亡；其不安全
    狀況為，對於高度2 公尺以上之高處作業，有墜落之虞者，
    未確實使用安全帶、安全帽及其他必要防護具，及對於高度
    2 公尺以上之屋頂、Ｃ型鋼樑之開口部分等場所作業，未於
    該處設置安全網，有南區檢查所之檢查報告書並所附照片可
    稽。足認上訴人僱用林清男等人搭建系爭鐵皮屋，須在離地
    面2 公尺以上高處作業，並未注意依規定設置或促使其設置
    安全網，或使林清男等人配戴安全帽、安全帶或其他必要之
    防護具，致發生高處墜落死亡事故，為有違反僱用人對受僱
    人之保護義務。按之上開說明，應對林清男高處作業墜落死
    亡，連帶負損害賠償責任。
  (四)又民法第192 條第1 、2 項規定，不法侵害他人致死者，對
    於支出醫療及增加生活上需要之費用或殯葬費之人，亦應負
    損害賠償責任；被害人對於第三人負有法定扶養義務者，加
    害人對於該第三人亦應負損害賠償責任。第194 條規定，不
    法侵害他人致死者，被害人之父、母、子、女及配偶，雖非
    財產上之損害，亦得請求賠償相當之金額。被上訴人分別為
    被害人林清男之配偶及子女，乙○○為支出殯葬費之人，且
    有依法受林清男扶養之權利，則被上訴人請求上訴人連帶賠
    償所受殯葬費、扶養費及精神慰撫金之損害，即屬有據。茲
    就被上訴人請求賠償之項目及金額，審核如下：
  1.殯葬費部分：乙○○主張支出被害人之殯葬費用24萬6400元
    ，有其提出之支出憑據為憑，且為上訴人所不爭執（本院卷
    92頁），堪認屬實。是乙○○主張受有此部份之損害，為有
    理由。
  2.扶養費部分：乙○○（47年10月14日生）為被害人配偶，主
    張其扶養義務人含被害人及3 名子女共有4 人，上訴人應負
    擔1/4 之扶養費損害，而其可受被害人扶養之年數為30年，
    故按93年度平均每人每年消費支出29萬3235元，及依霍夫曼
    計算法扣中間利息後，請求上訴人一次連帶賠付扶養費136
    萬5677元。上訴人對於乙○○主張受有1/4 扶養費損害及可
    受扶養年數為30年並未爭執，惟辯稱：乙○○有收入也有資
    產，不須被害人扶養，不能請求扶養費之損害；如認為得請
    求賠償扶養費損害，應以主計處之統計資料為計算之基準等
    語。按民法第1116條之1 規定，夫妻互負扶養之義務，其負
    扶養義務之順序與直系血親卑親屬同，其受扶養權利之順序
    與直系血親尊親屬同。第1117條規定，受扶養權利者，以不
    能維持生活而無謀生能力者為限；前項無謀生能力之限制，
    於直系血親尊親屬，不適用之。又夫妻間扶養義務之發生原
    因，與一般親屬之扶養義務固異其趣，故在外國立法例及學
    說，多不以一方之生計困難為其要件，我國民法關於夫妻扶
    養義務未特設明文，依民法第1114條，及第1117條解為受扶
    養權利者，仍須以不能維持生活而無謀生能力者為限，自非
    毫無根據（最高法院43年台上字第787 號判例參照）。本院
    調閱被上訴人稅務電子閘門財產所得調件明細表結果，乙○
    ○名下有數筆不動產及1 筆投資款1 萬1660元，其不動產總
    價值387 萬8440元，固係95年10月30日以後，與其子女共同
    繼承被害人遺產所得，惟已非無資力而不能維持生活之人，
    此外，乙○○尚從事直銷等工作，95年全年度收入總額9 萬
    7226元，復有3 名子女可提供扶養，按之上開說明，尚難認
    已符合不能維持生活而無謀生能力之得受其配偶即被害人扶
    養之要件。是其請求上訴人賠償所受扶養費之損害，即屬無
    據，不應准許。
  3.非財產上損害部分：乙○○為被害人配偶，林家鉌、丁○○
    、丙○○為被害人子女，猝然遭此遽變，精神上自受有極深
    痛苦。是本院審酌兩造之教育程度、經濟狀況及社會身分地
    位，被上訴人因痛失至親所受精神上痛苦，及乙○○中年喪
    偶，失去相互扶持之伴侶等一切情狀，認乙○○主張受有非
    財產上損害100 萬元，其餘被上訴人每人主張受有50萬元非
    財產上損害，均屬相當。
  4.綜上，乙○○所受損害為殯葬費用24萬6400元及非財產上損
    害100 萬元，合計124 萬6400元；林家鉌、丁○○、丙○○
    所受非財產上損害均為50萬元。
六、惟按損害之發生或擴大，被害人與有過失者，法院得減輕賠
    償金額或免除之，民法第217 條第1 項定有明文；又前開減
    輕或免除賠償責任所據之標準，應斟酌被害人與加害人之行
    為，為損害原因之強弱以及雙方過失之輕重，俾定債務人應
    負責任之限度；另按民法第192 條、第194 條，係間接被害
    人得請求損害賠償之規定，自理論言，雖係固有之權利，然
    其權利係基於侵權行為之規定而發生，自不能不負擔直接被
    害人之過失，倘直接被害人於損害之發生或擴大與有過失時
    ，依公平之原則，亦應有民法第217 條過失相抵規定之適用
    （最高法院52年度台上字第3871號判決、73年台再字第182
    號判例參照）。上訴人僱用林清男搭建系爭鐵皮屋，對林清
    男高處作業有發生墜落之危險，固未盡保護義務，致林清男
    墜落死亡，惟上訴人非專營營造業，並無工安防護常識及專
    業，而林清男則有搭建鐵皮屋之經驗，且平日與甲○○從事
    工廠配管工作，配管工作須爬上爬下，要有工安執照，業經
    證人甲○○陳明（本院卷132 頁），則林清男理當擁有該專
    門行業別之安全知能，且既知悉搭建鐵皮屋須在高處作業，
    應促請上訴人為必要之保護措施，並於作業時使用安全帽或
    安全帶，而未注意，致發生高處墜落之結果，就損害之發生
    ，應認亦有過失。是本院審酌雙方之專業知識、注意義務、
    對於損害原因力之強弱，認各應負百分之50之過失責任。從
    而，應依上開過失相抵原則，減輕上訴人之賠償金額百分之
    50，故乙○○得請求上訴人連帶賠償之金額為62萬3200元；
    林家鉌、丁○○、丙○○得請求賠償之金額均為25萬元。另
    被上訴人自勞工保險局受領45個月之死亡給付，含9 萬4750
    元喪葬津貼及75萬8000元遺屬津貼，共計85萬2750元，係基
    於林清男投保勞工保險之事實，依勞工保險條例第64條之規
    定所為給付，乃對於勞工之補償，非損害賠償性質，上訴人
    自不得主張以之扣抵應賠償被上訴人之金額。
七、綜上所述，被上訴人本於勞動基準法第59條第4 款之規定，
    先位聲明請求上訴人為職業災害補償，為無理由；其依民法
    第483 條之1 之規定及侵權行為法律關係，備位聲明請求上
    訴人連帶賠償所受損害，於連帶賠償乙○○62萬3200元；連
    帶賠償林家鉌、丁○○、丙○○各25萬元，及均自起訴狀繕
    本送達翌日即95年12月29日起至清償日止，按週年利率百分
    之5 計算之法定遲延利息範圍內，為有理由，應予准許；逾
    此所為請求，為無理由，應予駁回。又被上訴人敗訴部分，
    其假執行之聲請失所附麗，應併予駁回。原審就超過上開應
    准許部分，為上訴人敗訴之判決，並為假執行之宣告，自有
    未洽。上訴意旨就此部分指摘原判決不當，求予廢棄改判，
    為有理由。至於上開應准許部分，原審判命上訴人給付，並
    為附條件准、免假執行之宣告，理由固有不當，結論並無二
    致，上訴意旨，就此部分，仍執陳詞，指摘原判決不當，求
    予廢棄，為無理由，應駁回其上訴。
據上論結，本件上訴為一部有理由，一部無理由，依民事訴訟法
第450 條、第449 條第2 項、第79條、第85條第1 、2 項，判決
如主文。
中    華    民    國    97    年    9     月    5     日
                            民事勞工法庭
                                審判長法官  黃金石
                                法      官  林健彥
                                法      官  謝肅珍
以上正本證明與原本無異。
上訴人不得上訴。
被上訴人如對本判決上訴，須於判決送達後20日內向本院提出上
訴狀，其未表明上訴理由者，應於上訴後20日內向本院提出上訴
理由書（均須按他造當事人之人數附繕本）。上訴時應提出委任
律師或具有律師資格之人之委任狀，並依附註條文規定辦理。
中    華    民    國    97    年    9     月    5     日
                                書  記  官  蘇恒仁
附註：
民事訴訟法第466 條之1 ：
對於第二審判決上訴，上訴人應委任律師為訴訟代理人，但上訴
人或其法定代理人具有律師資格者，不在此限。
上訴人之配偶、三親等內之血親、二親等內之姻親，或上訴人為
法人、中央或地方機關時，其所屬專任人員具有律師資格並經法
院認適當者，亦得為第三審訴訟代理人。
第1 項但書及第2 項情形，應於提起上訴或委任時釋明之。


司法院資訊處製作；財團法人民間司法改革基金會備份。
